【裁判字號】    95,易,179
【裁判日期】    950630
【裁判案由】    偽造文書等
【裁判全文】
臺灣基隆地方法院刑事判決               95年度易字第179號
公  訴  人  臺灣基隆地方法院檢察署檢察官
被      告  甲○○
            乙○○
上列被告因偽造文書等案件，經檢察官提起公訴（95年度偵字第
966 號），本院判決如下：
    主  文
甲○○共同行使變造駕駛執照，足以生損害於公眾及他人，處有
期徒刑月，如易科罰金，以佰元折算壹日。偵查卷附變造之
駕駛執照影本壹紙，沒收之。
乙○○共同行使變造之駕駛執照，足以生損害於公眾及他人，處
有期徒刑貳月，如易科罰金，以佰元折算壹日。偵查卷附變造
之駕駛執照影本壹紙，沒收之。
    事  實
一、甲○○與乙○○係網路結識之朋友，因甲○○急需租借汽車
    使用，其明知乙○○並無考領取得監理機關核發之汽車駕駛
    執照，僅有普通重型機車之駕駛執照，竟與乙○○共同基於
    變造駕駛執照之犯意聯絡，先於民國95年1 月31日中午，相
    約在臺北火車站附近，由乙○○交付其所有之普通重型機車
    駕駛執照予甲○○，推由甲○○持往位於不詳地點之網路咖
    啡店，先影印上開駕駛執照，並將影本「駕照種類」欄之「
    普通重型機車」字樣，變造為「普通自小客車」。旋由乙○○於同日下午1 時許，搭乘計程車獨自前往甲○○選定之址
    設基隆市○○○路13號「三榮車業有限公司」（下稱三榮車
    行），向該車行負責人丁○○表示要租車，因丁○○要求乙○○提出汽車駕駛執照，乙○○佯稱駕駛執照不在身上，並
    假意撥打電話聯絡友人傳真證件，實係致電通知甲○○，由
    甲○○前往三榮車行附近之址設基隆市○○○路202 號（起
    訴書誤載為220 號）「OK便利商店」，以電話傳真之方式，
    向三榮車行負責人丁○○行使上開變造之駕駛執照影本，足
    以生損害於監理機關對於駕駛執照管理以及丁○○對於車輛
    出租締約審核之正確性。丁○○因見有汽車駕駛執照之傳真
    ，始同意出租車牌號碼ZZ-5918 號之自用小客車，甲○○隨
    後進入車行，由乙○○簽約租用上開汽車，並由乙○○交付
    押金新臺幣（下同）8,000 元，隨後再由甲○○持乙○○之
    皮夾支付租金1,500 元後，而將上開自用小客車駛離。嗣因
    乙○○並未依約於95年1 月31日晚間7 時前歸還車輛，丁○○遂於同年2 月3 日向警方報案，經警通知乙○○、甲○○
    到案說明，始查悉上情。
二、案經基隆市警察局移送臺灣基隆地方法院檢察署檢察官偵查
    起訴。
    理  由
壹、證據能力：
    按被告以外之人於審判外之言詞或書面陳述，除法律有規定
    者外，不得作為證據，刑事訴訟法第159條第1項固有明文。
    惟被告以外之人於審判外之陳述，經當事人於審判程序同意
    作為證據，法院審酌該言詞陳述或書面陳述作成時之情況，
    認為適當者，亦得為證據；當事人、代理人或辯護人於法院
    調查證據時，知有上開刑事訴訟法第159條第1項不得為證據
    之情形，而未於言詞辯論終結前聲明異議者，視為有前項之
    同意，刑事訴訟法第159 條之5 亦有明文。查證人丁○○、
    賴明通於警詢、檢察官偵查中之證述內容，經本院於審判程
    序提示予被告甲○○、乙○○，並告以內容要旨，被告均就
    證據能力表示無意見，且未聲明異議（95年6 月7 日準備程
    序筆錄、同年6 月27日審判筆錄參照），本院審酌相關言詞
    陳述作成時之情況，認為適當，依前揭法條意旨，均得援為
    本案證據，應先敘明。
貳、實體部分：
一、前揭事實業據被告乙○○於本院審理時坦承不諱，核與證人
    丁○○於偵查中之結證情節大致相符，並有偵查卷附汽車出
    租約定切結書原本以及本票、行車執照、汽車新領牌照登記
    書（以上均影本）可稽。而被告甲○○雖矢口否認其有變造
    駕駛執照後行使之行為，辯稱被告乙○○當時所交付者即為
    駕駛執照影本，其只有幫忙傳真，並不知道該駕駛執照業經
    變造云云，然查：
    (一)有關卷附被告乙○○之機車駕駛執照影本（偵查卷第8
        頁參照），其中「駕照種類」欄之「普通重型機車」字
        樣，業經變造為「普通自小客車」之事實，業經被告乙○○供承在卷，並有偵查卷附臺北市監理處95年4 月26
        日北市監北字第09561173000 號函可稽。
    (二)被告甲○○雖一再否認其有變造上開駕駛執照之行為，
        然自證人即共同被告乙○○於本院審理時結證指稱其二
        人為朋友關係，因甲○○表示要租用汽車，並聲稱駕駛
        執照不在身上，要向伊借用機車駕駛執照來竄改成汽車
        駕駛執照，且甲○○表示只需要使用汽車約4 小時，伊
        才答應幫忙而提供自己之機車駕駛執照原本，甲○○並
        要伊先單獨前往基隆市○○○路之三榮車行租車，抵達
        車行後打電話通知甲○○，再由甲○○將竄改後之駕駛
        執照影本傳真至車行（95年6 月27日審判筆錄參照）等
        語，佐以被告甲○○自承其個人有租用汽車之需求，才
        會要求被告乙○○前往其選定之三榮車行租車，顯見被
        告乙○○個人並無租車需求，僅係被動應允提供駕駛執
        照，並無主動先行變造之犯罪動機，則其證稱駕駛執照
        係由被告甲○○自行變造乙節，尚與事理無違。
    (三)又被告甲○○雖辯稱其對於卷附駕駛執照影本業經變造
        乙節並不知情，然其坦承確有前往基隆市○○○路202
        號「OK便利商店」內傳真駕駛執照影本至三榮車行之事
        實，此亦有偵查卷附該便利商店監視器錄影畫面翻拍照
        片4 張可佐，則被告甲○○既已商請被告乙○○提供證
        件並出面代為租車，逕由被告乙○○持自己之駕駛執照
        原本前往租車即可，何以刻意先由被告乙○○單獨前往
        三榮車行表示要租車，並向車行老闆聲稱自己之駕駛執
        照放在臺北，要打電話請別人傳真？又被告甲○○既已
        抵達基隆地區，如非刻意掩飾駕駛執照業經變造之事實
        ，大可直接將駕駛執照持往三榮車行（址設基隆市○○○路）出示，何以反而前往附近之便利商店（址設基隆
        市○○○路）傳真駕駛執照影本？諸此不合常理之處，
        更見被告甲○○上開不知情之辯解，無足憑採。
    (四)綜上所陳，被告甲○○上開辯解，顯係不實之卸責飾詞
        ，應以被告乙○○之自白內容與事實相符。本案事證明
        確，被告犯行均堪認定，應依法論科。
二、論罪科刑：
    (一)按汽（機）車駕駛執照為駕駛汽（機）車之許可憑證，
        由駕駛人向公路監理機關申請登記，考驗及格後發給之
        ，為道路交通安全規則第50條第1 項所明定。故汽（機
        ）車駕駛執照為刑法第212 條所規定之特種文書，殆無
        疑義。又刑法上所謂變造文書，係指無制作權者，就他
        人所制作之真正文書，加以改造而變更其內容而言，亦
        即不變更原有文書之本質，僅就文書之內容有所更改者
        是。再影本與原本可有相同之效果，如將原本予以影印
        後，將部分內容竄改後重加影印，其與無制作權人將其
        原本竄改，作另一表示其意思者無異，仍應成立變造文
        書罪（最高法院72年度第十四次刑事庭會議決議意旨參
        照）。
    (二)核被告所為，均係犯刑法第216 條、第212 條之行使變
        造駕駛執照罪。其變造駕駛執照之低度行為，應為高度
        之行使行為所吸收而不另論罪。公訴意旨雖以被告上開
        行為係「偽造」駕駛執照，然被告係在既有文書上加以
        改造而變更內容，並未變更該文書仍屬駕駛執照之本質
        ，應該當為「變造」駕駛執照，且因同屬刑法第212 條
        之罪名，尚無變更起訴法條之問題，附此說明。被告二
        人就上開犯行間有犯意聯絡及行為分擔，應論以共同正
        犯。本院審酌被告變造駕駛執照之舉措，業已影響監理
        機關對於駕駛資格管控之正確性，甚已影響交易秩序，
        慮及被告乙○○犯後深知悔悟，被告甲○○未見悔意之
        態度，併其犯罪手段、所得利益以及共犯結構所處地位
        等一切情狀，分別量處如主文所示之刑，併均諭知易科
        罰金之折算標準。
    (三)卷附之變造駕駛執照影本1 紙（偵查卷第8 頁參照），
        係被告所有因本件犯罪所得之物，依共犯責任共同原則
        ，應各於被告主文項下諭知沒收。
、不另為無罪諭知部分：
一、公訴意旨另以：被告甲○○到案後，得知被告乙○○於警詢
    中指陳其尚有竊盜犯行後甚為不滿，竟意圖為自己不法之所
    有，於95年2 月8 日凌晨，前往臺北縣八里鄉○○路○ 段
    538 之11號12樓之被告乙○○住處理論，並要求被告乙○○
    寫下悔過書及和解書（起訴書誤載為切結書），且表示已與
    車行和解，叫被告乙○○找其父丙○○洽談賠償之事，丙○○對上述情事均不知情，被告甲○○乃對丙○○佯稱：你女
    兒誣告我竊盜罪，你女兒做假筆錄，如果你賠償精神損失
    22,000元，就沒事了，過二天會寄給你錄音帶及錄影帶等語
    ，致丙○○陷於錯誤，交付被告甲○○22,000元，嗣後丙○○並未接到任何錄音帶及錄影帶，始知受騙，因認被告甲○○另涉犯刑法第339 條第1 項之詐欺取財罪嫌（起訴書誤載
    為刑法第309 條第1 項之罪，經本院依職權函請檢察官以補
    充理由書更正在卷）。
二、按犯罪事實應依證據認定，無證據不得認定犯罪事實；又不
    能證明被告犯罪者，應諭知無罪之判決，刑事訴訟法第154
    條第2 項、第301 條第1 項分別定有明文。又刑法第339 條
    第1 項詐欺罪之成立，以意圖為自己或第三人不法所有，以
    詐術使人將本人或第三人之物交付為要件。所謂以詐術使人
    交付，必須被詐欺人因其詐術而陷於錯誤，若其所用方法，
    不能認為詐術，亦不致使人陷於錯誤，即不構成該罪（最高
    法院46年臺上字第260 號判例意旨參照）。
三、訊據被告甲○○固坦承其曾向被告乙○○之父親丙○○要求
    賠償22,000元，並由被告乙○○出具悔過書與和解書，惟堅
    決否認有何詐欺行為，辯稱被告乙○○確實有誣告其犯竊盜
    罪，其才會要求賠償等語。經查：
    (一)有關被告甲○○指稱被告乙○○誣告竊盜乙節，業經證
        人即被告乙○○於本院審理中結證屬實，並證稱其在警
        詢中陳稱被告甲○○竊取其駕駛執照部分確屬不實之指
        控，且被告甲○○以此為由向其父親丙○○索賠時，其
        在現場並未作任何反駁（偵查卷第11頁、95年6 月7 日
        準備程序筆錄第3 頁、95年6 月27日審判筆錄第6 、13
        頁參照）等語，則被告甲○○因自認遭到被告乙○○誣
        告而致權益受損，進而要求被告乙○○及其家人賠償損
        害，核屬權利之正當行使，尚無施用詐術可言。
    (二)公訴意旨雖以被告甲○○於商談和解過程中，向被告乙○○之父親丙○○謊稱其過兩天會將被告乙○○警詢之
        錄音帶、錄影帶寄來，使丙○○陷於錯誤而賠付金錢，
        認被告甲○○成立詐欺取財罪云云。然上情就令屬實，
        依證人丙○○於本院結證表示其當時完全基於保護子女
        之立場而願意賠付22,000元予被告甲○○，被告甲○○
        雖有提到錄音帶、錄影帶，但不會影響其賠錢和解之決
        定（同上審判筆錄第7 、8 頁參照）等語，顯見被告甲○○上開不實內容之言語，並未因此使丙○○陷於錯誤
        ，進而賠付金錢，則依上開判例意旨，被告甲○○之行
        為尚與刑法詐欺取財罪之構成要件有間。
    (三)此外，復查無其他積極證據足以證明被告甲○○涉犯詐
        欺取財罪，此部分不能證明犯罪。而檢察官如以實質上
        一罪或裁判上一罪起訴，因在訴訟上只有一個訴權，基
        於審判不可分之原則，其一部判決效力及於全部，法院
        如認一部成立犯罪，其他被訴部分不能證明犯罪時，僅
        能為單一主文之有罪判決，其不能證明犯罪之部分，於
        判決理由內說明因係被訴實質上或裁判上一罪，故不另
        為無罪諭知之旨，即為已足，不得強行割裂為一部有罪
        一部無罪之判決。被告甲○○被訴詐欺取財部分本應諭
        知無罪，惟因公訴意旨認此部分與上開論罪科刑部分間
        有牽連犯之裁判上一罪關係，爰不另為無罪之諭知。
據上論斷，應依刑事訴訟法第299 條第1 項前段，刑法第28條、
第212 條、第216 條、第41條第1 項前段、第38條第1 項第3款
，罰金罰鍰提高標準條例第1 條前段、第2 條，判決如主文。
本案經檢察官曾淑婷到庭執行職務。
中    華    民    國    95    年    6     月    30    日
                  刑事第五庭審判長法  官  陳志祥
                                  法  官  陳玉雲
                                  法  官  楊皓清
以上正本證明與原本無異。
對於本件判決如有不服，應於收受送達後10日內，向本院提出上
訴書狀，上訴於臺灣高等法院，並按他造當事人之人數附具繕本
。
中    華    民    國    95    年    6     月    30    日
                                  書記官  王月娥
附錄論罪法條：
刑法第212條
偽造、變造護照、旅券、免許證、特許證及關於品行、能力服務
或其他相類之證書、介紹書，足以生損害於公眾或他人者，處
1 年以下有期徒刑、拘役或 3 百元以下罰金。
刑法第216條
行使第 210 條至第 215 條之文書者，依偽造、變造文書或登載
不實事項或使登載不實事項之規定處斷。


司法院資訊處製作；財團法人民間司法改革基金會備份。
